臺灣高等法院臺中分院民事判決　　　　　93年度上字第351號
上　訴　人　壬○○
　　　　　　戊○○
　　　　　　庚○○
　　　　　　辛○○
　　　　　　乙　○
　　　　　　丙　○
　　　　　　甲　○
　　　　　　丁　○
　　　　　　癸○○○
兼前列九人共同
訴訟代理人　李東興
上　訴　人　己○○
被上訴人　　丑○○○
訴訟代理人　子○○
上列當事人間租佃爭議事件，上訴人對於中華民國九十三年十月
二十二日臺灣臺中地方法院第一審判決（九十三年度訴字第一四
九八號）提起上訴，本院於九十四年六月七日言詞辯論終結，判
決如下：
    主  文
原判決關於駁回上訴人後開第二項之訴部分及訴訟費用之裁判均
廢棄。
被上訴人應協同上訴人就其所承租合併前之台中縣太平市○○段
五○五之一九地號土地面積三五三平方公尺，及合併前之台中縣
太平市○○段五○五之二三地號土地面積一九五九平方公尺辦理
重測後台中縣太平市○○段三六○地號如附圖綠色部分所示土地
面積三二八．五五平方公尺，及重測後台中縣太平市○○段三六
八地號如附圖黃色部分所示土地面積一九一二．七二平方公尺之
耕地租約變更登記。
第一、二審訴訟費用由被上訴人負擔。
    事實及理由
一、本件上訴人主張坐落台中縣太平市○○段五○五之一九、五
    ○五之二三地號（下稱系爭五○五之一九、五○五之二三號
    ）等二筆土地，面積分別為三五三、一九五九平方公尺，係
    上訴人壬○○、戊○○與上訴人己○○、李東興、庚○○、
    辛○○、乙○、丙○、甲○、丁○、癸○○○等九人（下稱
    己○○等九人）之被繼承人李汝焜所共有，於民國六十八年
    一月一日出租予被上訴人耕作，並訂有耕地三七五租約，租
    賃關係現仍存續中。嗣系爭五○五之一九、五○五之二三號
    土地於八十四年五月十八日分別合併太平段五○五之七三、
    五○五之四六號土地，地號仍為太平段五○五之一九、五○
    五之二三號，面積分別成為三八四、一九八三平方公尺，合
    併後之太平段五○五之一九、五○五之二三號土地再於八十
    五年十一月二十七日實施地籍圖重測，該太平段五○五之一
    九號土地於重測後成為永成段三六○號土地面積三五七．四
    四平方公尺，該太平段五○五之二三號土地於重測後成為永
    成段三六八號土地面積一九四二．八一平方公尺，造成上訴
    人所出租之合併前系爭五○五之一九、五○五之二三號土地
    於重測後地號有變更，面積亦有減少，其中被上訴人所承租
    之系爭五○五之一九號面積三五三平方公尺於重測後成為永
    平段三六○號如附圖綠色部分所示土地面積三二八、五五平
    方公尺，系爭五○五之二三號面積一九五九平方公尺於重測
    後成為永平段三六八號如附圖黃色部分所示土地面積一九一
    二．七二平方公尺。為此依耕地三七五減租條例第六條第一
    項、台灣省耕地租約登記辦法第二條、第四條之規定，求為
    命被上訴人應協同上訴人就其所承租之系爭五○五之一九、
    五○五之二三號土地辦理重測後永平段三六○號如附圖綠色
    部分所示土地面積三二八．五五平方公尺，及重測後永平段
    三六八號如附圖黃色部分所示土地面積一九一二．七二平方
    公尺之耕地租約變更登記之判決（上訴人於原審就被上訴人
    應辦理耕地租約變更登記之土地除系爭五○五之一九、五○
    五之二三號土地外，尚有同段五○五之四五、五○五之四七
    、五○五之五六、五○五之五八、五○五之七四號土地，經
    原審判決駁回上訴人之請求，上訴人僅就其中系爭五○五之
    一九、五○五之二三號土地聲明不服，其餘部分應已確定）
    。
二、被上訴人則以：系爭耕地租約早於三十八年間即已訂立，被
    上訴人所承租之面積為○．五四三○公頃。嗣雙方於六十八
    年間換訂租約時，被上訴人承租面積竟遭縮減為○．五二六
    九公頃，惟被上訴人仍維持原耕作位置，實際耕作面積沒有
    增加或減少。此次土地重測後，承租土地之地號及面積雖有
    變更增減，但被上訴人實際耕作之面積，並無增減變動，縱
    使必須辦理承租土地變更登記，但承租面積至少應維持六十
    八年間所訂之○．五二六九公頃，不應再予縮減等語資為抗
    辯。
三、以下之事實為兩造所不爭執：
　　(一)系爭五○五之一九、五○五之二三號等二筆土地，面積分
  　　別為三五三、一九五九平方公尺，係上訴人壬○○、戊○
    　○與上訴人己○○等九人之被繼承人李汝焜所共有，於六
      十八年一月一日出租予被上訴人耕作，並訂有耕地三七五
      租約，租賃關係現仍存續中。
    (二)系爭五○五之一九號土地原登記面積為三五三平方公尺，
      於七十六年七月三十日經台中縣太平地政事務所（下稱太
      平地政事務所）逕為面積更正為三五五平方公尺，八十四
      年五月十八日合併太平段五○五之七三號土地面積二九平
      方公尺，地號仍為太平段五○五之一九號，面積成為三八
      四平方公尺，該合併後之太平段五○五之一九號土地於八
      十五年十一月二十七日實施地籍圖重測，重測後成為永成
      段三六○號土地面積三五七．四四平方公尺；系爭五○五
      之二三號土地面積一九五九平方公尺，於八十四年五月十
      八日合併太平段五○五之四六號土地面積二四平方公尺，
      地號仍為太平段五○五之二三號，面積成為一九八三平方
      公尺，該合併後之太平段五○五之二三號土地於八十五年
      十一月二十七日實施地籍圖重測，重測後成為永成段三六
      八號土地面積一九四二．八一平方公尺。
    (三)重測後永成段三六○號土地面積三五七．四四平方公尺，
      包括系爭五○五之一九號土地及耕地租約書未載明承租之
      太平段五○五之七三號土地，經太平地政事務所測量結果
      ，系爭五○五之一九號土地於重測後即為永成段三六○號
      如附圖綠色部分所示土地面積三二八．五五平方公尺，永
      成段三六○號其餘土地面積二八．八九平方公尺即為原太
      平段五○五之七三號土地；重測後永成段三六八號土地面
      積一九四二．八一平方公尺，包括系爭五○五之二三號土
      地及耕地租約書未載明承租之太平段五○五之四六號土地
      ，經太平地政事務所測量結果，系爭五○五之二三號土地
      於重測後即為永成段三六八號如附圖黃色部分所示土地面
      積一九一二．七二平方公尺，永成段三六八號其餘土地面
      積三○．○九平方公尺即為原太平段五○五之四六號土地
      。
四、上訴人壬○○、戊○○與上訴人己○○等九人之被繼承人李
    汝焜及被上訴人所訂立之耕地租約書，被上訴人係承租系爭
    五○五之一九號土地面積三五三平方公尺及系爭五○五之二
    三號土地面積一九五九平方公尺，該面積三五三、一九五九
    平方公尺即為耕地租約書訂立時，系爭五○五之一九、五○
    五之二三號土地所登記之面積（耕地租約書所載租期雖為六
    十八年一月一日起至七十三年十二月三十一日，但耕地租約
    書係於七十四年間補訂，太平段五○五之一九號土地於七十
    一年十二月間經分割後面積成為三五三平方公尺），顯然被
    上訴人係承租太平段五○五之一九、五○五之二三號整筆土
    地。而被上訴人所承租之系爭五○五之一九、五○五之二三
    號面積三五三、一九五九平方公尺土地於耕地租約書訂立後
    ，因土地合併及地籍圖重測，地號已分別變更為永成段三六
    ○、三六八號，面積分別縮減為三二八．五五、一九一二．
    七二平方公尺，其位置即為如附圖綠色、黃色部分所示。按
    「本條例施行後，耕地租約應一律以書面為之；租約之訂立
    、變更、終止或換訂，應由出租人會同承租人申請登記。前
    項登記辦法，由內政部、直轄市政府擬訂，報請行政院核定
    之」，耕地三七五減租條例第六條定有明文。而依該條訂定
    之臺灣省耕地租約登記辦法第二條則規定：「耕地租約之訂
    立、變更、終止或換約登記，應由出租人會同承租人於登記
    原因發生日起三十日內，向當地鄉（鎮、市、區）公所申請
    。前項租約登記，出租人或承租人不會同申請時，得由一方
    敘明理由，檢附相關證明文件，單獨申請登記，除有下列情
    事之一者得逕行登記外，鄉（鎮、市、區）公所應通知他方
    於接到通知之日起二十日內提出書面意見，逾期未提出者，
    由該管鄉（鎮、市、區）公所逕行登記；(1)經判決確定者。
    (2)經訴訟上和解或調解成立者。(3)經耕地租佃委員會調解或
    調處成立者。(4)出租人死亡，其繼承人辦竣繼承登記者。(5)
    耕地經逕為標示變更登記者。(6)耕地之一部經政府機關徵收
    ，並辦竣所有權登記者。前項受通知之他方提出異議，且其
    異議屬耕地租佃爭議者，依本條例第二十六條規定辦理」，
    第四條亦規定「耕地租約有下列情形之一者，應申請租約變
    更登記：(1)出租人將耕地之一部或全部轉讓或出典與第三人
    者。(2)出租人死亡，由繼承人繼承其出租耕地者。(3)承租人
    死亡，由現耕繼承人繼承承租權者。(4)出租人收回耕地之一
    部者。(5)承租人承買或承典耕地之一部者。(6)承租人分戶分
    耕耕地者。(7)耕地經分割、合併或其他標示變更者。(8)耕地
    之一部滅失者。被上訴人所承租之系爭五○五之一九、五○
    五之二三號土地，其耕地租約書所載之地號及面積既因合併
    及重測而有變更，則依上開規定，上訴人即應會同被上訴人
    向台中縣太平市公所申請租約變更登記。至台灣省耕地租約
    登記辦法第二條第二項第五款所定耕地經逕為標示變更登記
    者，出租人或承租人得單獨申請租約變更登記，因被上訴人
    所承租之系爭五○五之一九、五○五之二三號土地業經合併
    原太平段五○五之七三、五○五之四六號土地後始為重測，
    重測後太平地政事務所逕為標示變更登記之永成段三六○、
    三六八號土地面積三五七．四四、一九四二．八一平方公尺
    ，除被上訴人依耕地租約書所載承租之系爭五○五之一九、
    五○五之二三號土地外，尚包括被上訴人依耕地租約書所載
    未承租之原太平段五○五之七三、五○五之四六號土地，並
    非被上訴人所承租之系爭五○五之一九、五○五之二三號土
    地面積三五三、一九五九平方公尺，經地政機關逕予標示變
    更登記為永成段三六○、三六八號土地面積三五七．四四、
    一九四二．八一平方公尺，並不符合台灣省耕地租約登記辦
    法第二條第二項第五款出租人或承租人得單獨申請租約變更
    登記之要件。本件被上訴人依耕地租約書所載承租之系爭五
    ○五之一九、五○五之二三號土地，於重測後，該土地位於
    永成段三六○、三六八號土地之位置及面積，事涉私權爭執
    ，非行政機關所得逕為認定，於兩造經耕地租佃委員會調解
    、調處不成後，仍應循司法途徑訴訟解決，本件上訴人即有
    訴請被上訴人協同辦理租約變更登記之必要。另台灣省耕地
    租約登記辦法第二條就出租人或承租人不能單獨申請租約變
    更登記，於承租人或出租人不會同申請由另一方單獨申請登
    記時，亦明定應由鄉（鎮、市、區）公所通知他方提出書面
    意見，受通知之他方提出異議，且其異議屬耕地租佃爭議者
    ，依耕地三七五減租條例第二十六條規定辦理。本件被上訴
    人不會同辦理租約變更登記，而由上訴人壬○○、戊○○與
    上訴人己○○等九人之被繼承人李汝焜單獨申請，經被上訴
    人提出異議，兩造之糾紛事涉被上訴人依耕地租約書所載之
    承租範圍，即屬耕地租佃爭議，上訴人於經耕地租佃委員會
    調解、調處不成後，自有訴訟之實益。此外台中縣太平市公
    所就本院函詢有關坐落永成段三六○、三六八號土地之地主
    有無因該土地之合併及重測而申請變更登記，以九十三年十
    二月二十四日太市民字第○九三○○三九七○三號函復謂「
    該二筆土地地主確曾因該土地經合併、重測於九十二年十月
    二十日申請於換訂租約時依實際面積訂定，復於九十二年四
    月二十日因租約書變更申請本市耕地租佃委員會租佃爭議調
    解，本所於九十二年四月三十日召開調解會議，因雙方無法
    協商致調解不成立，轉送請台中縣耕地租佃委員會調處。復
    因該案經台中縣政府轉台中地方法院刻正處理中（即為本案
    ），故尚未核准變更。」可見上訴人就系爭五○五之一九、
    五○五之二三號土地並無法向台中縣太平市公所單獨申請租
    約變更登記獲准，上訴人顯有起訴請求被上訴人協同辦理系
    爭五○五之一九、五○五之二三號土地之租約變更登記之利
    益。
五、上訴人依耕地三七五減租條例第六條及台灣省耕地租約登記
    辦法第二條、第四條第七款之規定，請求被上訴人應協同上
    訴人就其所承租之系爭五○五之一九、五○五之二三號土地
    辦理重測後永平段三六○號如附圖綠色部分所示土地面積三
    二八．五五平方公尺，及重測後永平段三六八號如附圖黃色
    部分所示土地面積一九一二．七二平方公尺之耕地租約變更
    登記，尚無不合，應予准許。被上訴人抗辯被上訴人於三十
    八年間所承租之耕地，面積為○．五四三○公頃，雙方於六
    十八年間換訂租約時，面積被縮減為○．五二六九公頃，但
    被上訴人仍維持原耕作位置，耕作面積並無變動，被上訴人
    所承租土地之地號及面積雖因重測而有變動，但上訴人仍應
    將面積○．五二六九公頃之土地出租予被上訴人耕作，被上
    訴人現耕作之土地，依太平地政事務所測量之結果，及於重
    測後之永成段三五四、三五五、三六二、三六七、三九九、
    四○一、四○二、四○三號土地，上訴人即應將其現所耕作
    之永成段三五四、三五五、三六二、三六七、三九九、四○
    一、四○二、四○三號土地出租予被上訴人云云。惟被上訴
    人於三十八年所承租之土地依其所提出之耕地租約書記載，
    面積為○．五四三○甲，約為○．五二六七公頃 (0.5430×
    0.9699=0.5267)，則被上訴人於八十六年間承租面積○．五
    二六九公頃之土地，面積即無減少，被上訴人將其三十八年
    間所承租土地之面積誤為○．五四三○公頃，認為嗣後所承
    租之土地面積有被縮減，顯無可採。又上訴人係就六十八年
    間之耕地租約書所載被上訴人承租之系爭五○五之一九、五
    ○五之二三號土地，請求為耕地租約變更登記，則本院所應
    審酌之事項僅為被上訴人原所承租之系爭五○五之一九、五
    ○五之二三號土地，於土地合併及重測後在目前永成段三六
    ○、三六八號土地之位置及面積，至上訴人應否將面積○．
    五二六九公頃之土地出租予被上訴人耕作，即與本件無關。
    另被上訴人現所耕作之土地，依太平地政事務所測量之結果
    ，及於重測後之永成段三五四、三五五、三六二、三六七、
    三九九、四○一、四○二、四○三號土地，但該永成段三五
    四、三五五、三六二、三六七、三九九、四○一、四○二、
    四○三號土地，均非被上訴人依耕地租約書所載承租之重測
    前太平段五○五之四五、五○五之四七、五○五之五六、五
    ○五之五八、五○五之七四號土地（重測後為永成段三五九
    、三六六、四○○、三六一號土地），被上訴人就其現所耕
    作之永成段三五四、三五五、三六二、三六七、三九九、四
    ○一、四○二、四○三號土地有無租賃關係，亦非本院所能
    認定，被上訴人就其所主張之租賃位置及面積，應另案依耕
    地三七五減租條例第二十六條之規定申請調解、調處，於調
    解、調處不成，再經訴訟解決，被上訴人以此理由拒絕協同
    上訴人辦理系爭五○五之一九、五○五之二三號土地之耕地
    租約變更登記，理由即非正當。
六、綜上所述，上訴人訴請被上訴人協同辦理系爭五○五之一九
    、五○五之二三號土地之耕地租約變更登記，並無不合，應
    予准許。原審未予詳察，遽以上訴人可以單獨申請登記，無
    起訴之必要，駁回上訴人此部分之請求，應有未洽。上訴意
    旨指摘原判決此部分不當，求予廢棄改判，為有理由，原判
    決此部分應予廢棄，爰由本院改判如主文第二項所示。又對
    於財產權訴訟之第二審判決，如因上訴所得受之利益，不逾
    新台幣（下同）一百萬元者，不得上訴，民事訴訟法第四百
    六十六條第一項定有明文，嗣後，司法院因情勢需要，依同
    條第二項規定以命令將上開數額增至一百五十萬元。另「因
    租賃權涉訟，其租賃定有期間者，以權利存續期間之租金總
    額為準；其租金總額超過租賃物之價額者，以租賃物之價額
    為準；未定期間者，動產以二個月租金之總額為準，不動產
    以二期租金之總額為準。」民事訴訟法第七十七條之九復有
    明文規定。本件上訴人係訴請被上訴人應協同辦理系爭五○
    五之一九、五○五之二三號土地之耕地租約變更登記，兩造
    間自係因租賃權涉訟，至租賃期間依耕地三七五減租條例第
    五條之規定應為六年，而被上訴人依耕地租約書所載，承租
    ○．五二六九公頃耕地應繳納之租金為每年一千九百零八台
    斤之地瓜，被上訴人於本院九十三年十二月十五日準備程序
    承認其現所繳納之租金為每年五千六百零二元，此租金之數
    額亦為上訴人己○○所承認，己○○並指稱租金五千六百零
    二元是以原租賃面積計算，被上訴人實際未承租如此多之面
    積，其不同意上訴人退還部分租金云云，則被上訴人依耕地
    租約書所示承租○．五二六九公頃耕地，現所繳納之租金為
    每年五千六百零二元，上訴人僅就耕地租約書所載之系爭五
    ○五之一九、五○五之二三號土地請求被上訴人協同辦理耕
    地租約變更登記，兩造就系爭五○五之一九、五○五之二三
    號土地租賃關係六年存續期間之訴訟標的價額當不及三萬三
    千六百十二元（5602×6=33612）。本件訴訟標的價額未逾
    一百五十萬元，被上訴人不得提起第三審上訴，一經本院宣
      示本判決，即告確定，併予敘明。
七、據上論結，本件上訴為有理由，依民事訴訟法第四百五十條
    、第七十八條，判決如主文。
中　　華　　民　　國　　94　　年　　6 　　月　　21　　日
                      民事第四庭審判長法　官  黃斐君
                                      法　官  張鑫城
                                      法　官  陳蘇宗
以上正本係照原本作成。
不得上訴。
                                      書記官  吳麗慧
中　　華　　民　　國　　94　　年　　6 　　月　　28　　日
                                        　　　　　　　Ｂ
